【裁判字號】    92,上更(一),205
【裁判日期】    920610
【裁判案由】    偽造文書等
【裁判全文】
臺灣高等法院臺南分院刑事判決          九十二年度上更(一)字第二五號    Ｇ
      上  訴  人  臺灣嘉義地方法院檢察署檢察官
      上  訴  人
      即  被  告  乙  ○  ○
      選任辯護人  王  百  治
      上  訴  人
      即  被  告  甲  ○  ○
右上訴人因被告偽造文書等案件，不服中華民國八十九年五月卅一日台灣嘉義地方法
院八十八年度訴字第五○一號第一審判決（起訴案號：臺灣嘉義地方法院檢察署八十
八年度偵字第二八八四、三○五八號），提起上訴，經判決後由最高法院第一次發回
，本院判決如左：
      主      文
原判決關於甲○○、乙○○共同連續行使偽造私文書部分，均撤銷。
甲○○、乙○○共同連續行使偽造私文書，足以生損害於他人，甲○○處有期徒刑肆
月；乙○○處有期徒刑月；如易科罰金，均以參佰元折算壹日；民國八十五年九月
廿三日嘉義市農會面額新台幣十五萬元活期儲蓄存款取款憑條之偽造「丙○○」署押
壹枚沒收。均緩刑貳年。
      事      實
一、乙○○與丙○○係夫妻（末者同案判決有罪確定），葉登峻（同案判決無罪確定
    ）、楊蘭（同案判決公訴不受理確定）、甲○○分別係乙○○之父、母、長兄，
    丙○○與乙○○於民國（下同）八十四年一月二日結婚，應楊蘭要求將所有台灣
    銀行嘉義分行新台幣（下同）六十萬元定期存款存單（整存整付儲蓄存款存單第
    BZ-061966號）、嘉義市農會活期儲蓄存款第000000-00號帳戶存摺（有十四萬四
    千元及利息）及印章交楊蘭保管。詎楊蘭、甲○○、乙○○竟共同基於不法所有
    之概括犯意，未經丙○○同意，於八十五年九月廿三日，由乙○○向楊蘭索取丙○○交付楊蘭保管上開定期存單、農會存摺及印章，交甲○○前往台灣銀行嘉義
    分行，經甲○○盜用丙○○印章於定期存單，持向台灣銀行嘉義分行領取定期存
    款本金及利息，致銀行承辦人員陷於錯誤，交付六十三萬八千八百八十五元（本
    金六十萬元、利息三萬八千八百八十五元）予甲○○，足以生損害於丙○○及台
    灣銀行嘉義分行。復於同日在嘉義市農會，盜用丙○○印章及偽造丙○○署押一
    枚於取款憑條，持向嘉義市農會承辦人員領款，使嘉義市農會承辦人員陷於錯誤
    ，交付存款十五萬元。隨即又於同日在嘉義市農會，再盜用丙○○印章於取款憑
    條，持交嘉義市農會承辦人員，使嘉義市農會承辦人員陷於錯誤，交付利息一萬
    元，均足生損害於丙○○及嘉義市農會。
二、案經丙○○訴由嘉義市警察局第二分局報請台灣嘉義地方法院檢察署檢察官偵查
    起訴。
      理      由
一、上訴人即被告甲○○、乙○○均否認右揭犯行，被告甲○○辯稱：丙○○存款係
    乙○○委託我處理，由他交給我存摺、印章，告訴人有無同意我不知曉，不過我
    認為應有經渠同意云云。另被告乙○○則辯稱：當時我與丙○○感情甚佳，渠銀
    行定期存款，係我本於夫妻財產關係，為避稅而領出，再用甲○○的名義在台南
    中小企銀定存，以該銀行利息較高故也，而農會存款及利息我可能拿去買股票或
    藥品，該款係丙○○母親於我們結婚收下之禮金十四萬四千元，後來說要返還給
    們，結婚後因丙○○要讀書，她母親改口說該款要給她作學費之用，有丙○○之
    父母書寫字條可證。況領錢前幾天我有告訴丙○○，當時我們感情還很好云云。
    經查：被告乙○○、甲○○與楊蘭等人未經告訴人丙○○同意，於右揭時地，由
    被告乙○○向楊蘭索取丙○○所有定期存單、農會存摺及印章，交被告甲○○前
    往領取存款及利息。復於同日至農會領取存款及利息之事實，已據告訴人丙○○
    於偵審中指訴歷歷，並有台灣銀行嘉義分行定期存單影本、存單存款到期‧逾期
    銷戶登錄單影本各一份，及嘉義市農會活期儲蓄存款取款憑條影本二份、交易明
    細表一份附卷可稽（詳三○五八號偵查卷第十八至廿頁）。被告乙○○、甲○○
    亦供承確有領取上開存款等情不諱，然辯稱：告訴人丙○○應有事前同意云云，
    惟查，設若被告等於八十五年九月廿三日領出上開款確係經告訴人丙○○之同意
    ，因上開款額數目非少，仍屬告訴人丙○○個人之財產，被告等究係借用或做其
    他用途，又如何返還，理當於取得告訴人丙○○同意之同時彼此言明，然被告等
    於歷次偵審訊中均未能交代清楚，甚而在告訴人丙○○發現上情後，被告等才以
    楊蘭之存款以丙○○名義買一萬股之台灣塑膠公司股票還丙○○，八十六年九月
    二十三日被告甲○○名義之定期存款期滿再將錢領出還楊蘭，另延至八十八年二
    月二十六日以存證信函退還十八萬零三百八十四元之支票予丙○○，以返還前向
    嘉義市農會活期儲蓄存款領取之款，此有存證信函、支票、存摺（見原審卷（一
    ）第二０三頁至第二０八頁、第二七七頁至第二七八頁、第二九一、二九二頁、
    第七九、八十頁），衡情，豈有將他人之財產未言明返還期限，而卻作長期之使
    用，此非符合常理，因之，被告等上開告訴人丙○○應有事前同意之說詞，顯非
    實情，無足採取。再者，被告乙○○與丙○○間未約定財產制，故應適用法定聯
    合財產制，為渠等所供承（詳原審卷四六七頁反面第五行、四七三頁第九行），
    而上開領取丙○○之存款，並非日常家務之代理，身為夫婿之被告乙○○無論斯
    時與其妻丙○○之感情很好或不好，均不得於未經丙○○同意之下擅將丙○○之
    存款領出作任何處分行為。況被告甲○○、乙○○均受有相當程度之教育，此為
    渠等不否認，當對此有相當之知識。詎被告甲○○、乙○○，卻未經丙○○同意
    ，即擅將丙○○農會存款本息領出，復將丙○○銀行定期存單六十萬元本息領回
    ，再以被告甲○○名義於八十五年九月二十三日存入台南區中小企業銀行嘉義分
    行定期存款，至八十六年九月二十三日該定期存款屆期，而轉收該款於其該銀行
    帳戶，同日又領出（詳二八八四號偵查卷第三十七頁反面），均難認係被告乙○○本於夫對妻之財產使用收益行為，更非管理上必要之處分，自難以夫妻財產制
    之法律關係阻卻渠等冒領存款之責，益徵被告等人有為自己不法所有之意圖，詐
    欺及偽造私文書加以行使之犯意至明。況上開存款本息總計約八十萬元，一年利
    息未逾五萬元，占乙○○全年所得比例極少，課稅不多（按利息所得全年未超過
    廿七萬元，不必課稅），豈會為節稅而將之轉存自己名義？又若為節稅而轉存，
    理應將丙○○所得一併處理，豈有將丙○○所得部分置之不顧之理？且系爭台灣
    銀行嘉義分行及嘉義市農會存款，亦均應一併轉存，豈有分開處置之理！是被告
    渠等所辯，與常情有違，委無可取。又被告甲○○、乙○○辯稱：農會存款係丙○○母親聲明返還，然為丙○○所否認，並經丙○○之母楊秀美於本院此次審到
    庭證稱：訂婚的禮金我說要給丙○○，所以才寫字條，因當時丙○○還在讀書，
    我沒有告訴被告，說禮金要還給他們，因為按照臺灣風俗，女婿給禮金都要收等
    語（見本院九十二年五月十四日訊問筆錄）。且若係丙○○母親聲明返還，依民
    間禮俗理應於乙○○與丙○○雙方訂婚當日返還，何須以丙○○名義存入農會帳
    戶？日後又自丙○○農會帳戶領出返還。凡此均在在令入匪疑所思！又若係丙○○母親聲明欲返還，於八十四年一月二日乙○○與丙○○結婚，為節稅之故，應
    即領出，豈會遲至八十六年九月廿三日始領出？所辯更與常情有悖，自不可採。
    綜上，被告乙○○、甲○○等人，各自所辯，均為卸責之詞，自不足採。本件被
    告二人前開犯行，事證明確，均堪以認定。
二、核被告甲○○、乙○○所為，係犯刑法第二百十六條、第二百十條行使偽造私文
    書罪、第三百三十九條第一項詐欺取財罪。其中，被告甲○○、乙○○與楊蘭三
    人共同盜領同案被告丙○○銀行定期存單、農會存款部分，係犯行使偽造私文書
    及詐欺取財罪，公訴人認係犯刑法第三百三十五條第一項侵占罪嫌云云。惟查本
    件丙○○所交予楊蘭保管銀行定期存單，係不可轉讓定期存單，然無論是可轉讓
    定期存單或不可轉讓定期存單，其向銀行請領定期存款方式，均祇須在定期存單
    背面，蓋上定期存款帳戶原留存印鑑章，即可領得存單所載存款金額。此種在定
    期存單背面蓋用存款人印鑑章，而轉讓予第三人或持向銀行請領存款，其在存單
    背面蓋章並交付他人，用意均係在表示轉讓該有價證券予人。此種權利行使方式
    ，一如在支票之背面背書轉讓第三人，或在支票背面背書，持向銀行提示請領票
    款，均屬相同。而一般在支票背面偽造背書或盜用持票人印章蓋於支票背面，均
    屬偽造支票背書行為，核均係犯刑法第二百十六條、第二百十條行使偽造私文書
    行為（最高法院五十九年台上字第二五八八號判例參照）。則本件被告甲○○、
    乙○○與楊蘭三人共同盜用丙○○印章於定期存單，持向銀行領取定期存款，其
    行為要屬行使偽造私文書及詐欺取財行為，公訴人認被告等此一行為，係犯刑法
    第三百三十五條第一項侵占罪嫌，顯有誤會，惟起訴基本社會事實相同，起訴法
    條自應予變更。又被告甲○○、乙○○與楊蘭三人，就上揭行使偽造私文書及詐
    欺取財罪，均有犯意之聯絡及行為之分擔，均應論以共同正犯。又被告甲○○、
    乙○○上揭偽造文書之盜用印章、偽造署押行為，均係偽造私文書階段行為，且
    偽造後復持以行使，偽造低度行為，應為行使高度行為所吸收，均不另論罪。被
    告甲○○、乙○○先後多次行使偽造私文書、詐欺取財犯行；均時間緊接，所犯
    構成要件相同罪名，顯係基於概括犯意反覆為之，各為連續犯，均應論以一罪，
    並依法加重刑。被告甲○○、乙○○所犯連續行使偽造私文書及詐欺取財二罪間
    ，有方法結果之牽連犯關係，應從一重之連續行使偽造私文書罪處斷。
三、原審以被告甲○○、乙○○所犯連續行使偽造私文書罪部分，罪證明確，因予論
    罪科刑，固非無見。惟查本件被告二人行為後，刑法第四十一條規定由原定所犯
    最重本刑三年以下有期徒刑以下刑之罪，受六個月以下有期徒刑之宣告者，得易
    科罰金，修正為所犯最重本刑五年以有期徒刑以下刑之罪，受六個月以下有期徒
    刑之宣告者，得易科罰金，併自九十年一月十二日生效施行。查本件被告二人原
    審就渠等所犯連續行使偽造私文書罪部分，依序量處有期徒刑四月、三月，被告
    上訴本院後，依修正後刑法第四十一條規定，渠等上開所處有期徒刑部分，均屬
    得易科罰金之案件，依刑法第二條第一項前段規定，為有利於被告之規定，本件
    就該部分，自應適用修正後刑法第四十一條規定，分別就被告等上開所諭知有期
    徒刑之宣告刑，均諭知如易科罰金之折算標準，原審未及審酌，自有未洽。又被
    告甲○○、乙○○等共同盜領丙○○銀行定期存款及農會存款，公訴人係起訴被
    告等涉犯刑法第三百三十五條第一項侵占罪嫌，原審認係犯刑法第三百三十九條
    第一項詐欺取財罪，應係變更公訴人起訴法條，原判決未予論述，並誤認公訴人
    未起訴被告甲○○、乙○○該部分犯行，顯有誤會。且原判決既已將公訴人起訴
    法條刑法第三百三十五條第一項侵占罪，變更為刑法第三百三十九條第一項詐欺
    罪，則據上論斷欄即應援引刑事訴訟法第三百條，原判決未予援引，均有不當。
    本件關於連續行使偽造私文書罪部分，檢察官上訴意旨，指摘原審予以被告等緩
    刑宣告不當，且被告等係犯侵占罪，固均無理由。另被告甲○○、乙○○三人上
    訴意旨，就此部分，仍執前詞，否認犯罪，雖亦無理由。惟原判決既有上開可議
    之處，即屬無可維持，自應由本院將原判決關於被告甲○○、乙○○等人共同連
    續行使偽造私文書部分，撤銷改判。爰審酌被告甲○○、乙○○品行、犯罪動機
    、目的、手段、所生危害、分擔角色及犯後態度等一切情狀，就被告甲○○、乙○○行使偽造文書犯行，分別量處如主文第二項所示之刑，並均諭知所處有期徒
    刑，如易科罰金之折算標準，以資懲儆。又被告甲○○、乙○○均未曾受有期徒
    刑以上刑之宣告，有台灣高等法院被告全國前案紀錄表附卷可稽，且被告等人將
    丙○○銀行定期存款本息領出，已購買股票返還丙○○，另自農會領出存款本息
    ，亦已寄支票返還，為渠等所不爭，並有存證信函及支票影本各一份在卷足憑（
    詳原審卷第八二至八四頁、二○三至二○八頁）。又被告甲○○、乙○○與告訴
    人間，或為弟媳、夫妻關係，本件糾紛緣起，肇於家庭問題，惡性非重，渠等經
    此教訓，當知警惕，信無再犯之虞，本院因認渠等全部所受宣告之刑，以暫不執
    行為適當，均宣告緩刑二年，用啟自新。至嘉義市農會八十五年九月廿三日面額
    十五萬元活期儲蓄存款取款憑條之偽造「丙○○」署押一枚，併依刑法第二百十
    九條宣告沒收。
據上論斷，應依刑事訴訟法第三百六十九條第一項前段、第三百六十八條、第三百六
十四條、第二百九十九條第一項前段、第三百條，刑法第廿八條、第五十六條、第二
百十六條、第二百十條、第三百三十九條第一項、第五十五條、修正後第四十一條、
第二百十九條、第七十四條第一款，罰金罰鍰提高標準條例第一條前段、第二條，判
決如主文。
本案經檢察官劉得鉦到庭執行職務。
中    華    民    國      九十二      年      六      月      十        日
                                  臺灣高等法院臺南分院刑事第五庭
                                      審判長法官  鄭    文    肅
                                            法官  黃    三    哲
                                            法官  王    浦    傑
右正本證明與原本無異。
如不服本判決，應於判決送達後十日內向本院提出上訴狀，其未敘述理由者並應於提
出上訴狀後十日內向本院補提理由書（應附繕本)。
                                      法院書記官  蔡    振    豐
中    華    民    國      九十二      年      六      月      十一      日
附錄法條：
刑法第二百一十六條：行使第二百十條至第二百十五條之文書者，依偽造、變造文書
                    或登載不實事項或使登載不實事項之規定處斷。
刑法第二百一十條：偽造、變造私文書，足以生損害於公眾或他人者，處五年以下有
                  期徒刑。
刑法第三百三十九條：
意圖為自己或第三人不法之所有，以詐術使人將本人或第三人之物交付者，處五年以
下有期徒刑、拘役或科或併科一千元以下罰金。
以前項方法得財產上不法之利益或使第三人得之者，亦同。
前二項之未遂犯罰之。


司法院資訊處製作；財團法人民間司法改革基金會備份。
